【裁判字號】    99,訴,4
【裁判日期】    991105
【裁判案由】    損害賠償
【裁判全文】
臺灣基隆地方法院民事判決                 99年度訴字第4號
原      告  韓劉素香
訴訟代理人  賴傳智律師
被      告  黃慶鐘
            基隆市公共汽車管理處
上  一  人
法定代理人  王朝青
共      同
訴訟代理人  黃憲男律師
複  代理人  陳英鳳律師
上列當事人間損害賠償事件，本院於民國99年10月26日言詞辯論
終結，判決如下：
    主      文
被告黃慶鐘、基隆市公共汽車管理處應連帶給付原告新台幣肆拾
捌萬玖仟陸佰捌拾伍元，及分別自民國九十八年十一月二十二日
、九十八年十一月十九日起至清償日止，均按週年利率百分之五
計算之利息。
原告其餘之訴均駁回。
訴訟費用新臺幣參萬貳仟零捌拾陸元，由被告連帶負擔新臺幣伍
萬零壹拾元，餘由原告負擔。
本判決第一項於原告以新台幣伍萬元為被告供擔保後，得假執行
。但被告如以新臺幣肆拾捌萬玖仟陸佰捌拾伍元元為原告供擔保
後，得免為假執行。
原告其餘假執行之聲請駁回。
    事實及理由
甲、程序方面：
    按訴狀送達後，原告不得將原訴變更或追加他訴，但擴張或
    減縮應受判決事項之聲明者，不在此限，民事訴訟法第255
    條第1項第3款定有明文。原告原起訴聲明被告應連帶給付原
    告新臺幣（下同）3,136,284元，及自起訴狀繕本送達之翌
    日起至清償日止，按年息百分之5計算之利息。嗣於民國99
    年1月26日言詞辯論期日當庭就本金部分變更訴之聲明為被
    告應連帶給付原告3,136,084元。經核原告前開訴之變更屬
    減縮應受判決事項之聲明，揆諸前開規定，應予准許。
乙、實體方面：
壹、本件原告起訴主張：
一、被告黃慶鐘係被告基隆市公共汽車管理處所僱佣之公車司機
    ，平日以駕駛公車載客為業，於98年4月27日晚間6時10分許
    ，駕駛車牌號碼582-FB號營業大客車（501路公車），由基
    隆市國家新城往樂利三街方向（由山上往山下方向）行駛至
    樂利三街「天驕社區」站牌處，欲靠站停車上下乘客之際，
    本應注意在執行駕駛業務過程中，須維護公車上乘客之安全
    ，且於靠站停車時，應於減速停車並待車輛平穩停靠後再開
    啟車門，讓乘客安全下車，防乘客重心不穩，衍生跌倒撞傷
    之意外，而依當時情形，天候晴、光線良好，並無不能注意
    之情事，竟疏於注意，於行經上開地點，減速煞車停靠站牌
    時，未待車輛平穩停妥，即貿然開啟車門，致當時站在車內
    走道手握扶杆之乘客即原告韓劉素香，因煞車而重心不穩致
    跌落公車外，頭部撞擊地面，受有顱內出血、蜘蛛網膜下腔
    出血、硬腦膜下出血之傷害。又被告基隆市公共汽車管理處
    為被告黃慶鐘之僱用人，於車禍發生時，依民法第188條第1
    項前段所規定：受僱人因執行職務，不法侵害他人之權利者
    ，由僱用人與行為人連帶負損害賠償責任。爰本於侵權行為
    法律關係提起本訴，請求被告2人連帶賠償原告所受損害。
二、茲就原告請求之金額臚列說明於下：
  1.醫療費用：
    原告因本件傷害事件至長庚醫療財團法人基隆長庚紀念醫院
    (下稱基隆長庚醫院)、台北榮民總醫院、財團法人振興復健
    醫學中心(下稱振興醫院)、蘇澳榮民醫院、建生醫院就診治
    療並回診數次，共支出醫療費用新台幣26,472元。又原告因
    本件傷害事件，遺有腦部傷害，需按期回診，每月2次，每
    次醫療費用530元，預估自99年11月1日起之3年內之醫療費
    用為38,160元。合計64,632元。
  2.相當看護費用之損害：
    原告因本件傷害事件，除自98年5月1日起至同年7月31日止
    ，飲食及日常起居生活無法自理，需專人24小時照顧，並已
    支出看護費用90,970元外，又原告因本件傷害事件經持續長
    期追蹤治療，雖已無生命之危險，惟腦部尚遺有傷害，導致
    常有記憶及行為錯亂之情事發生，需專人全日照顧，以危發
    生危險，以全日看護工1個月之看護費25,000元計算，預估
    自99年8月1日起之3年內之看護費用為900,000元。合計990,
    970元。
  3.交通費：
    原告因本件傷害事件，遺有腦部傷害，需按期回診，每月2
    次，每次醫療之往返計程車費用1,200元，預估起訴時起之3
    年內之醫療費用為86,400元。
  4.增加生活上需要之費用：
    原告主張因本件傷害事故，住院期間，無法行走，需賴復健
    器材、紙尿褲等醫療用品輔助，而購買支出1,942元。
  5.精神賠償：
    原告因本件傷害事件，受傷非輕，經送基隆長庚醫院加護病
    房持續搶救及治療，倖免於難，身心所受痛苦甚鉅，且腦部
    留有血塊，不時感受頭部有如撕裂一般的痛苦，甚且有記憶
    錯亂之後遺症，無法辨識親人子女及回家之路途，身心飽受
    煎熬，故請求被告賠償慰撫金1,992,140元。
  6.以上合計共3,136,084元。
三、併為聲明：(一)被告應連帶給付原告3,136,084元，及自本
    訴狀繕本送達翌日起至清償日止，按年息5%計算之利息。(
    二)原告願供擔保，請准宣告假執行。
貳、被告對於原告係於上開時地搭乘被告黃慶鐘所駕駛之公車，
    於該公車停車時未站穩致跌落公車外，頭部撞擊地面，而受
    有上開傷害之情固不爭執，惟否認其有駕駛過失，縱有過失
    ，原告亦與有過失，應免除或減輕被告之賠償金額，並辯稱
    ：原告原起訴之醫療費用18,612元部分並不爭執，但原告追
    加醫療費用7,860元部分，原告在本件傷害事件後，事隔6個
    月，是否仍有就醫及多處就醫之必要？又自99年11月1日起
    之3年內預估之醫療費用及交通費用，觀諸原告提出之醫療
    費用收據，其最後之日期係99年9月28日，原告主張99年11
    月1日起之3年內尚需回診，尚乏依據，縱需回診，每月需回
    診2次及其醫療、交通費用之計算，亦乏根據，被告否認之
    ；原告自98年5月1日起至同年7月31日止之看護費用，被告
    並不爭執，但1日以2,100元計算，似乎過高，且其中伙食費
    8,000元，原告縱未受傷，平日亦應支出，非因受傷才有支
    出，亦應剔除，又自99年8月1日起之3年內預估之看護費用
    ，觀諸振興醫院99年4月27日之回函，原告自98年4月27日起
    至99年4月26日止需專人照顧，但自98年7月24日起僅需專人
    半日照顧，原告主張自99年8月1日起之3年內需專人全日照
    顧，已屬無據，且該期間係何位親屬照顧？縱然確由親屬照
    顧，其看護費用是否應依勞動基準法所定之每月最低薪資17
    ,280元計算，較為合理。又本件傷害事件之發生，被告黃慶
    鐘縱有過失，亦屬輕微，且被告黃慶鐘即時對原告救護，事
    後亦親往醫院、安養院慰問原告，並主動聲請調解，又被告
    黃慶鐘月薪僅3萬餘元，且需扶養家人，被告基隆市公共汽
    車管理處，近年來亦因乘客人數下滑而年年虧損，原告所受
    之傷害，經醫療後亦無大礙，原告請求200萬元之精神賠償
    ，亦屬過高等語。並聲明：原告之訴及假執行之聲請均駁回
    ，如受不利益判決，願供擔保，請准宣告免為假執行。
參、原告主張：被告黃慶鐘係被告基隆市公共汽車管理處所僱佣
    之公車司機，平日以駕駛公車載客為業，於上開時地，駕駛
    公車營業，本應注意在執行駕駛業務過程中，須維護公車上
    乘客之安全，且於靠站停車時，應於減速停車並待車輛平穩
    停靠後再開啟車門，讓乘客安全下車，防乘客重心不穩，衍
    生跌倒撞傷之意外，而依當時情形，天候晴、光線良好，並
    無不能注意之情事，竟疏於注意，於行經上開地點，減速煞
    車停靠站牌時，未待車輛平穩停妥，即貿然開啟車門，致當
    時站在車內走道手握扶杆之乘客即原告，因煞車而重心不穩
    致跌落公車外，頭部撞擊地面，受有上開傷害等情，業據提
    出基隆長庚醫院診斷證明書、台灣基隆地方法院檢察署98年
    度偵字第4287號起訴書等件為證，且被告黃慶鐘所涉業務過
    失傷害犯行，業由台灣基隆地方法院檢察署檢察官偵查後提
    起公訴，並經被告黃慶鐘為有罪之陳述而由台灣基隆地方法
    院於99年2月5日以99年度交易字第1號刑事簡式判決判處有
    期徒刑4月，如易科罰金以1千元折算1日確定在案，有台灣
    基隆地方法院99年度交易字第1號刑事判決書1件在卷可稽，
    並經本院依職權調借該刑事案卷核閱屬實，被告黃慶鐘既已
    於本院刑事案件審理時在其駕駛過失事實之前提下為有罪之
    陳述，被告黃慶鐘及基隆市公共汽車管理處嗣於本件辯稱被
    告黃慶鐘未有任何駕駛云云，即無可採，原告之上開主張自
    堪信為真實。雖被告復抗辯：原告於乘車站立於車門旁且未
    握穩扶杆，為跌落車外之主因，原告對本件車禍之發生亦有
    過失云云，然按公車靠站停車時，須待車輛平穩停靠後再開
    啟車門，讓公車上乘客安全下車，以防乘客重心不穩，衍生
    跌倒撞傷之意外，此為一般公車駕駛應注意之義務，不待闡
    釋即為至明之理，且證人徐日新即基隆市公車處稽查人員於
    該刑事案件偵查時亦結證稱：伊負責行車肇事處理及駕駛紀
    錄維護，而公車於行駛時，須於靠站停妥，才能開車門等語
    ，而被告黃慶鐘於該刑事案件準備程序亦自承「有過失，我
    在煞車的時候，同時打開車門，才讓被害人摔出車外而受傷
    ，不過我是接近站牌時，已經慢漫踩煞車，踩煞車後因為大
    客車依照慣性，仍然會往前傾一下，該站剛好屬於下坡，所
    以往前傾的情形較為嚴重，我煞車時，同時打開車門，被害
    人可能因此站不穩而摔出車外。」等語，且本件傷害事件經
    承辦檢察官勘驗行車紀錄光碟，勘驗結果告訴人即原告站在
    公車後面靠近後門處，有用手握住扶杆，約第3秒時，公車
    司機即被告黃慶鐘行經天驕社區站牌於煞車減慢車速靠站時
    (尚未完全停止)，原告即因重心不穩被甩離原站立位置，於
    第4秒時，被告即已開啟後車門，原告因而被甩離車內跌落
    至公車外，並製有勘驗筆錄1紙可稽，是原告並無被告所辯
    緊靠於車門旁，且未握穩扶杆之過失，反係被告黃慶鐘明知
    該路段為下坡路段，且大客車煞車時復有往前傾之慣性，竟
    未待公車停妥，即於煞車且公車尚未停止之同時開啟車門，
    以致年已70歲且力氣有限之原告不敵下坡及物理慣性而致重
    心傾斜並跌出車外，此外被告復未能舉證原告有何過失，故
    被告所辯原告就本件傷害事故之發生與有過失云云，即無可
    採。
肆、按「因故意或過失，不法侵害他人之權利者，負損害賠償責
    任。」「受僱人因執行職務，不法侵害他人之權利者，由僱
    用人與行為人連帶負損害賠償責任。」「不法侵害他人之身
    體或健康者，對於被害人因此喪失或減少勞動能力或增加生
    活上之需要時，應負損害賠償責任。」「不法侵害他人之身
    體、健康、名譽、自由、信用、隱私、貞操，或不法侵害其
    他人格法益而情節重大者，被害人雖非財產上之損害，亦得
    請求賠償相當之金額。」民法第184條第1項前段、第188條
    第1項前段、第193條第1項、第195條第1項前段分別定有明
    文。本件被告黃慶鐘係被告基隆市公共汽車管理處之公車司
    機，其駕駛被告基隆市公共汽車管理處之公車因駕車過失致
    原告受傷之事實，已如前述，被告黃慶鐘之駕駛過失行為與
    原告之傷害間，自有相當因果關係，被告2人自應連帶負侵
    權行為損害賠償之責，從而原告依前揭法條之規定，訴請被
    告2人連帶賠償其損害，即屬於法有據。茲於原告聲明範圍
    內，審酌其請求損害賠償範圍應否准許，茲分述如下：
  1.醫療費用：
    (1)原告主張因本件傷害事件至基隆長庚醫院、台北榮民總
       醫院、振興醫院就診治療並回診數次，共支出醫療費用1
       8,162元，並提出醫療費用收據等件為證，被告對此亦不
       爭執，且核屬必要，原告此部分之請求為有理由。至原
       告嗣後追加之醫療費用7,680元部分，亦據提出醫療費用
       收據等件為證，其中振興醫院之7,120元部分(含訴訟必
       要之診斷證明書費用)，均係本件傷害事件之後續追蹤治
       療，核亦屬必要之醫療費用，至其餘在蘇澳榮民醫院、
       建生醫院及基隆長庚醫院之醫療費用740元，原告並未舉
       證證明其已在信任之振興醫院長期追蹤治療，又何需在
       其他醫療院所就診？且就診之項目為何？是原告此部分
       之醫療費用尚難認與本件傷害事件有所關聯，礙難准許
       。合計醫療費用應為25,282元。
    (2)原告另主張因本件傷害事件預估自起訴日及99年11月1日
       後之3年之交通費及醫藥費分別為86,400元、38,160元，
       然此為被告所否認。按將來之醫費，例如因複雜骨折，
       須要數次之將來開刀費，係為維持傷害後身體及健康之
       必要支出，依民法第193條第1項及第2項規定，亦得請求
       加害人賠償，此參最高法院65年10月12日第8次民庭庭推
       總會決議認為被害人將來裝設義肢之費用，係為維持傷
       害身體及健康之必要支出，依民法第193條規定，自得請
       求賠償。同理，被害人將來必需支出之醫療費，固得請
       求加害人預付。然本院就此函詢振興醫院，據復以：「
       病患第一次至本院門診時，記憶定向力減退，目前之記
       憶及定向力比以前進步，可以溝通談話，大部分可自理
       生活，無需全日照護，半日照護即可；其腦部傷勢需1年
       之追蹤治療，若有癲癇產生，則需長年治療，故無法預
       估醫療費用」」有振興醫院99年4月27日99振醫字第0000
       000510號函可稽，嗣本院再就振興醫院之上開回函，詢
       問振興醫院上開函覆所指稱之「需半日照護」之照護具
       體內容大約為何？其半日照護期間大約至何時可以終止
       而可以完全自理生活？又是否產生癲癇之追蹤觀察期是
       否已屆滿而得以評估有無癲癇之發生？倘若尚未屆滿追
       蹤觀察期，依相關醫學文獻記載或臨床實務，類似韓劉
       素香之相關病歷嗣後發生癲癇之機率約為多少？據復以
       ：「(一)半日照護是指12小時之照護，或是上半日12小時
       的照護。(二)照護期間為頭部受傷後一年期。(三)病患於頭
       部受傷後送至基隆長庚醫院時意識喪失，腦部電腦斷層
       檢查發現兩側顳葉有腦內出血及硬腦膜下出血。依醫學
       文獻報告指出若有意識喪失，硬腦膜下出血或腦挫傷引
       發的癲癇。5年發生率為10%。」亦有振興醫院99年9月23
       日99振醫字第0000001255號函可參，振興醫院第1次之函
       復就所謂腦部傷勢認需1年之追蹤治療，第2次之函復則
       稱5年發生癲癇之機率為10%，雖前後函復內容略有不同
       ，然綜合振興醫院前開2次函復內容，不難明瞭原告因本
       件傷害事件所受之頭部傷害是否會有癲癇之發生，第1年
       乃是重要之觀察期，第2年以後發生之機率遞減，因此5
       年內發生癲癇之機率平均為10%，而本件原告因本件傷害
       事件迄今已1年6月，仍未有癲癇之症狀發生，則日後發
       生之機率相形之下更為微小，此外原告就此復未能舉證
       證明起訴日及99年11月1日起之3年確有支付上開交通費
       及醫藥費之必要，原告此部分預估未來交通費及醫藥費
       之請求，即無理由，應予駁回。
  2.相當於看護費用之損害部分：
    (1)按親屬代為照顧被害人之起居，固係基於親情，但親屬
       看護所付出之勞力並非不能評價為金錢，雖因二者身分
       關係而免除被害人之支付義務，惟此種基於身分關係之
       恩惠，自不能加惠於加害人。故由親屬看護時雖無現實
       看護費之支付，仍應認被害人受有相當於看護費之損害
       ，得向上訴人請求賠償，始符公平原則，有最高法院94
       年臺上字第1543號判決可資參照。
    (2)原告因本件傷害事件，自98年5月1日起至同年7月31日止
       ，飲食及日常起居生活無法自理，需專人24小時照顧，
       並已支出看護費用90,970元，並提出看護人員之收據、
       基隆市私立祝安老人養護中心收據等件，本院衡酌原告
       所受之傷勢，核屬必要，然其中在養護中心之伙食費8,0
       00元，無論原告受傷與否均有此部分支出之需求，應予
       剔除(且原告於本院審理時亦同意剔除)，又基隆長庚醫
       院之看護人員，半日看護費為1,200元，全日看護費則為
       2,100元，此為本院職務上所知之事實，被告抗辯原告住
       院期間之看護費用1日以2,100元計算認屬過高云云，即
       屬無據。是本件原告此部分之看護費用為82,970元(90,9
       70－8,000＝82,970元)。
    (3)原告另主張因本件傷害事件，自98年8月1日起之3年內，
       仍需專人24小時照顧，預估之看護費為900,000元，然此
       為被告所否認，且依振興醫院之醫學專業判斷，原告自
       本件傷害事件即98年4月27日時起之1年內確有專人照顧
       之必要，且自振興醫院第1次門診時起祇需專人半日照顧
       ，已如前述，而原告係於98年7月24日第1次至振興醫院
       門診，是原告自98年8月1日起至94年4月26日前確需專人
       全日照顧，自98年7月24日起至99年4月26日止僅需專人
       半日照顧，又兩造本院審理時合意以1個月之半日看護費
       用以9,000元計算，則原告自98年8月1日起至99年4月26
       日止看護期間之看護費用為162,770元(9,000元×8個月
       ＋9,000元×26/30個月＝162,770元)。自98年5月1日起
       至99年4月26日止之看護費用，合計應為162,770元，逾
       此範圍之請求，即無理由。
  3.增加生活上需要之費用：
    原告主張因本件傷害事故，住院期間，無法行走，需賴復健
    器材、紙尿褲等醫療用品輔助，而購買支出1,942元，並提
    出統一發票等件為證，嗣兩造於本院審理均同意扣除與本件
    傷害事件無關之239元，因此，原告此部分之請求在1,703元
    範圍內為有理由。
  4.慰撫金部分：
    按慰撫金之多寡，應斟酌雙方之身分、地位、資力與加害之
    程度及其他各種情形核定相當之數額，亦即金額是否相當，
    自應依實際加害情形與被害人所受之痛苦及雙方之身分、地
    位、經濟狀況等關係決定之。本件原告因被告之侵權行為，
    受有顱內出血、蜘蛛網膜下腔出血、硬腦膜下出血之傷害，
    所受傷害甚重，甚且危及生命，經醫療救治僥倖脫險，身心
    所受折磨，難以言喻，且原告已高齡70歲，受此傷害，加速
    原告體力之流失，無論肉體及精神上均嚴重受創，原告自得
    請求精神慰藉金。本院斟酌原告之年齡、傷勢、身心所受折
    磨及審酌兩造之身分、地位、經濟能力等一切情狀，認原告
    請求之非財產上損害賠償即慰撫金1,992,140元，尚嫌過高
    ，應予核減為300,000元，始屬公允，逾此數額之請求，則
    無理由。
  6.原告因本件車禍所受之損失合計709,760元(計算式：25,282
    ＋162,700＋1,703＋300,000＝489,685）。
伍、末按「給付無確定期限者，債務人於債權人得請求給付時，
    經其催告而未為給付，自受催告時起，負遲延責任。其經債
    權人起訴而送達訴狀，或依督促程序送達支付命令，或為其
    他相類之行為者，與催告有同一之效力。」「遲延之債務，
    以支付金錢為標的者，債權人得請求依法定利率計算之遲延
    利息。」民法第229條第2項、第233第1項前段分別定有明文
    。從而，原告依侵權行為法律關係，請求被告連帶賠償原告
    489,685元，及自本件起訴狀繕本送達被告黃慶鐘、基隆市
    公共汽車管理處翌日即98年11月22日、98年11月19日起至清
    償日止，按週年利率5%計算之法定遲延利息，核屬有理，應
    予准許。原告逾上開範圍之請求，即屬無據，應予駁回。
陸、兩造均陳明願供擔保，請准宣告假執行及免為假執行，就原
    告勝訴部分，於法均無不合，爰各酌定如主文所示之擔保金
    額，併准許之。至原告敗訴部分，其假執行之聲請已失所附
    麗，應予駁回。
柒、據上論結，本件原告之訴為一部有理由、一部無理由，依民
    事訴訟法第79條、第85條第2項、第87條第1項、第390條第2
    項、第392條第2項，判決如主文。
中    華    民    國    99    年    11   月      5    日
                  民事庭法  官  徐世禎
以上正本係照原本作成。
對於本件判決如有不服，應於收受送達後20日內向本院提出上訴
書狀，敘述上訴之理由，上訴於臺灣高等法院，並按他造當事人
之人數附具繕本。
中    華    民    國    99    年    11    月    5     日
                        書記官  陸清敏

司法院資訊處製作；財團法人民間司法改革基金會備份。
